臺灣臺北地方法院刑事判決　　　　　　　100年度訴字第513號
公　訴　人　臺灣臺北地方法院檢察署檢察官
被　　　告　白健佑
上列被告因誣告案件，經檢察官提起公訴（100年度偵字第8097
號），本院判決如下：
    主  文
白健佑意圖他人受刑事處分，向該管公務員誣告，處有期徒刑肆
月。
    事  實
一、白健佑與謝果真於民國96年至98年5月間為男女朋友關係。
    謝果真係臺北富邦銀行白金會員，該銀行於97年間推出倘白
    金會員等級之投資客戶介紹他人來行投資並達一定數額者，
    白金會員將可獲得白金點數及精美禮品之方案，謝果真乃央
    求白健佑前往該行開戶以換取前揭點數及禮品。因白健佑實
    無使用該帳戶之需求，是其二人乃議定以謝果真介紹白健佑
    至該行開戶之方式，開立戶名為白健佑之帳戶後，該帳戶即
    交由謝果真作為投資理財使用。白健佑與謝果真旋於97年3
    月3日一同前往址設臺北市○○○路○段139號之臺北富邦銀
    行南京東路分行(下稱富邦南京分行)，由該分行理財專員石
    寶華為其等辦理相關手續，白健佑先簽署「臺北富邦銀行一
    本萬利往來申請暨約定書」並開設戶名為白健佑，帳號為
    000000000000號帳戶(下稱系爭帳戶)，然為便利謝果真日後
    存提該帳戶內之資金，乃由謝果真在前揭約定書之「印鑑卡
    」處簽署「白健佑」之署名，復於「存戶領取簽章」處簽署
    「白健佑」之署名後，領取及保管系爭帳戶之存摺及提款卡
    。石寶華復向謝果真及白健佑解說投資基金事宜，謝果真並
    於同日向該行申購「美林優配3基金」(下稱系爭基金)，然
    因申購系爭基金之文件之簽名須與上開帳戶印鑑卡相符，謝
    果真乃於「臺北富邦銀行特定金錢信託投資國內外有價證券
    買賣交易申請書」、「非保本型連動式客戶適合度評量暨約
    定書」、「美林優配3基金連動式債券授權暨扣款指示書」
    、「銷售限制暨風險預告書」上簽署「白健佑」之署名，謝
    果真並於簽署前開文件數日後，將申購該基金所需之資金3
    萬0252元美元存入系爭帳戶作為購買前揭基金之用。嗣於98
    年5月間，白健佑及謝果真因故分手，雙方爭訟不斷，白健
    佑明知上情，然竟基於意圖使謝果真受刑事處分之犯意，以
    謝果真侵占系爭帳戶之存摺、提款卡並於「臺北富邦銀行特
    定金錢信託投資國內外有價證券買賣交易申請書」、「非保
    本型連動式客戶適合度評量暨約定書」、「美林優配3基金
    連動式債券授權暨扣款指示書」、「銷售限制暨風險預告書
    」上偽造其署押，涉犯侵占及偽造文書罪嫌為由，於99年7
    月20日具狀向臺灣臺北地方法院檢察署提出告發，嗣經臺灣
    臺北地方法院檢察署檢察官以100年度偵字第8096號調查後
    ，認定謝果真持有系爭帳戶之存摺、提款卡等物及在上開文
    件上簽立白健佑之署名，均係經由白健佑之授權，認定謝果
    真無侵占及偽造文書之犯行，而為不起訴處分在案。
二、案經告訴人謝果真(下稱告訴人)訴由臺灣臺北地方法院檢察
    署檢察官偵查起訴。
    理  由
壹、證據能力部分：
    按被告以外之人於審判外之陳述，雖不符同法第159條之1至
    第159條之4之規定，而經當事人於審判程序同意作為證據，
    法院審酌該言詞陳述或書面陳述作成時之情況，認為適當者
    ，亦得為證據；又當事人、代理人或辯護人於法院調查證據
    時，知有第159條第1項不得為證據之情形，而未於言詞辯論
    終結前聲明異議者，視為有前項之同意，刑事訴訟法第159
    條之5定有明文。考其立法意旨在於傳聞證據未經當事人之
    反對詰問予以核實，原則上先予排除。惟若當事人已放棄反
    對詰問權，於審判程序中表明同意該等傳聞證據作為證據；
    或於言詞辯論終結前未聲明異議，基於尊重當事人對傳聞證
    據之處分權，及證據資料愈豐富，愈有助於真實發見之理念
    ，且強化言詞辯論主義，使訴訟程序得以順暢進行，上開傳
    聞證據亦均具有證據能力。而所謂「審酌該陳述作成時之情
    況，認為適當」者，係指依各該審判外供述證據製作當時之
    過程、內容、功能等情況，是否具備合法可信之適當性保障
    ，加以綜合判斷而言（最高法院94年度臺上字第3277號判決
    可資參照）。經查，本判決下列所引用之各該被告以外之人
    所為審判外之陳述，雖均屬傳聞證據，且查無符合同法第15
    9條之1至第159條之4等情形，惟當事人於本院審理中就證據
    能力部分均表示同意有證據能力，且迄至言詞辯論終結前，
    當事人知悉有同法第159條第1項不得為證據之情形，猶未再
    聲明異議，本院審酌上開證據資料製作時之情況，並無違法
    不當及證明力明顯過低之瑕疵，亦認為以之作為證據應屬適
    當，依刑事訴訟法第159條之5規定，認上揭證據資料均有證
    據能力。
貳、實體方面：
一、訊據被告白健佑固不否認有陪同告訴人共同前往開戶，惟矢
    口否認有何誣告之犯行，辯稱:告訴人向其說有一筆錢要匯
    進來作為結婚使用，所以才開戶供告訴人使用，其並無授權
    告訴人利用系爭帳戶購買基金，石寶華亦未依行政院金融監
    督管理委員會(下稱金管會)規定向其確認有無授權並製作授
    權書，反讓告訴人代其簽名，其與告訴人分手後，其多次發
    存證信函向謝果真催討系爭帳戶存摺、印張及提款卡，然告
    訴人至今均未返還，始向北檢提出告訴云云。經查:
  (一)不爭執事項:
  (1)被告與告訴人原係男女朋友關係，其二人有於97年3月3日至
    富邦銀行南京東路分行，以被告名義開立系爭帳戶，被告並
    將該帳戶交予告訴人使用乙節，業據被告供承在卷（詳見本
    院100年度11月3日審理筆），核與告訴人指述相符，而告訴
    人嗣以系爭帳戶作為購買系爭基扣款使用，除「臺北富邦銀
    行一本萬利往來申請暨約定書」之立約定書人欄位係由被告
    簽名外，餘「存戶領取簽章」、「印鑑卡」及「臺北富邦銀
    行特定金錢信託投資國內外有價證券買賣交易申請書」、「
    非保本型連動式客戶適合度評量暨約定書」、「美林優配3
    基金連動式債券授權暨扣款指示書」、「銷售限制暨風險預
    告書」上署名為「白健佑」部分，均係由謝果真所書寫等情
    ，業據被告供承在卷，核與證人謝果真於偵查及本院審理時
    證述相符，此外復有「臺北富邦銀行特定金錢信託投資國內
    外有價證券買賣交易申請書」、「非保本型連動式客戶適合
    度評量暨約定書」、「美林優配3基金連動式債券授權暨扣
    款指示書」、「銷售限制暨風險預告書」影本各1份及富邦
    銀行南京東路分行財富管理於100年8月12日以北富銀南京東
    字第100000037號函檢送之系爭帳戶之開戶文件在卷足憑。
  (2)而被告於99年7月20日向臺灣臺北地方法院檢察官署告發謝
    果真侵占系爭帳戶之存摺、提款卡並於「臺北富邦銀行特定
    金錢信託投資國內外有價證券買賣交易申請書」、「非保本
    型連動式客戶適合度評量暨約定書」、「美林優配3基金連
    動式債券授權暨扣款指示書」、「銷售限制暨風險預告書」
    上偽造其之署押，涉犯侵占及偽造文書罪嫌為由，經臺灣臺
    北地方法院檢察署檢察官以100年度偵字第8096號調查後，
    ，認定謝果真持有系爭帳戶之存摺、提款卡等物及在上開文
    件上簽立白健佑之署名，均係經由白健佑之授權，認定謝果
    真無侵占及偽造文書之犯行乙節，亦有刑事告發狀及前揭不
    起訴處分書各1份在卷足憑，堪信屬實。
  (二)而被告何以開立系爭帳戶乙節，證人即斯時任職於富邦銀行
    南京東路分行理財專員之石寶華於本院審理中證稱:伊係臺
    北富邦銀行南京東路分行的理財專員，謝果真是台北富邦銀
    行的客戶，由伊負責服務，因為伊需要新客戶的業績，所以
    就請謝果真介紹客人來開戶，且伊告訴人謝果真有一些商品
    可以投資，需要一個扣款的帳號來投資此基金，謝果真說他
    可以介紹他的朋友來，所以當日才會相約好來開戶購買基金
    等語明確，此與證人謝果真於本院審理時證稱：97年間伊係
    臺北富邦銀行之白金會員，石寶華乃向伊建議再介紹一個會
    員可以得到一些優惠，因此介紹被告前往富邦南京分行開戶
    等語相符，是足徵本件係因倘謝果真介紹他人至富邦銀行南
    京東路分行開戶，既可增加為謝果真服務之理財專員石寶華
    之業績，而謝果真亦可獲得白金點數及精美禮品之故甚明。
  (三)再被告就謝果真本即欲以系爭帳戶做為投資基金使用，被告
    是否知悉乙節：
    證人石寶華就當日開戶及購買資金之經過於偵查中證稱：被
    告當時知悉謝果真欲將系爭帳戶內的錢作為購買基金使用，
    因為當時被告與謝果真二人坐在一起，謝果真以被告名義簽
    署系爭基金交易申請書時，被告係坐在謝果真旁邊等語明確
    （詳見100年度他字第950號卷第46-47頁），而證人謝果真
    於本院審理時亦證稱：被告開戶手續完成後，石寶華即在該
    分行辦公室內向伊解說購買基金之事宜，因需介紹基金、分
    析市場，時間長達四小時，被告因罹患有躁鬱症，比較坐不
    住，過程中雖偶有離開，但離開後皆會回到辦公室等語明確
    ，是證人石寶華與謝果真之證述要無出入之處，本院審酌被
    告於告訴人購買基金之際雖未全程在場，但告訴人與石寶華
    所談論者無非購買基金事宜，被告雖未必能清楚知悉告訴人
    所欲購買之標的，惟當可從告訴人與石寶華之言談間得知告
    訴人匯入系爭帳戶之資金純係作為投資基金之用，絕無錯認
    係作為結婚或其他用途之可能，況被告於偵查中亦自陳:其
    是有與告訴人一起辦開戶，告訴人曾跟我提過要用我的名字
    買基金，其說太麻煩，但告訴人堅持，其始半開玩笑的說，
    那到時要給我佣金或買電腦給我等語(見北檢100年度他字第
    950號卷第18頁)，再參酌卷附被告與告訴人於98年5月22 日
    分手時所書寫之協議書（附於99年度他字第7958號卷第5頁
    ），就系爭帳戶內之款項如何處理乙節，載有「待謝果真將
    上述帳戶內的財產（即美林優沛基金）完全處理完畢後‧
    ‧‧」等語句，益徵被告對於系爭帳戶內之款項全係供告訴
    人投資基金使用乙節，了然於胸。
  (四)而何以謝果真分於「臺北富邦銀行一本萬利往來申請暨約定
    書」之「印鑑卡」及「臺北富邦銀行特定金錢信託投資國內
    外有價證券買賣交易申請書」、「非保本型連動式客戶適合
    度評量暨約定書」、「美林優配3基金連動式債券授權暨扣
    款指示書」、「銷售限制暨風險預告書」上簽署「白健佑」
    之名，並保管系爭帳戶之存摺、提款卡乙節:
    證人謝果真於本院審理時證稱：當初伊有問臺北富邦銀行新
    開的戶頭可否聯名帳戶，臺北富邦銀行說不行，他們只依照
    開戶的簽名、印章就視為本人來領錢，所以伊怕被告將伊錢
    領走，所以只要跟領錢有關就是俘簽名加蓋章，所以對臺北
    富邦銀行而言他們只認簽名加蓋章，所以就是伊的筆跡簽名
    等語明確；而證人石寶華於本院審理時亦證稱：系爭帳戶內
    的資金謝果真的，謝果真覺得如果都由他來簽名比較安全，
    因為資金不是被告的，她怕錢如果被被告提領的話，她這邊
    會沒有保障，因為當時申請書是一整套的，當時印鑑卡上面
    的簽名已經是由謝果真簽名，所以買賣交易申請書上及約定
    書上的簽名必須要跟開戶印鑑章的簽名相符，所以都由謝果
    真來簽名等語明確，再觀諸卷附系爭帳戶之各類存款歷史對
    帳單（附於本院卷(一)第47頁），系爭帳戶除於97年3月11日
    、12日分別有新臺幣856,000元及811,300元之存款外，其餘
    部分則係投資基金之扣款，而就上開款項確係謝果真存入，
    要與被告無涉乙節，亦據被告供承在卷，是證人謝果真稱：
    係為確保系爭帳戶內之存款不致遭被告領取，其方於「臺北
    富邦銀行一本萬利往來申請暨約定書」之「印鑑卡」及「臺
    北富邦銀行特定金錢信託投資國內外有價證券買賣交易申請
    書」、「非保本型連動式客戶適合度評量暨約定書」、「美
    林優配3基金連動式債券授權暨扣款指示書」、「銷售限制
    暨風險預告書」上簽署「白健佑」之名，並保管系爭帳戶之
    存摺、提款卡等情，校與現今社會交易常情相符，要無悖於
    常理之處，堪值採信。至被告質以證人石寶華未依照金融監
    督管理委員會規定於告訴人以被告名義購買系爭之際，辦理
    系爭基金購買程序，然授權之方式本不以要式為必要，況此
    僅係內部行政規則之違反，並不影響被告授權告訴人使用系
    爭帳戶投資基金之效力，併此敘明之。
  (五)至被告於99年4月15日固有寄發存證信函通知告訴人於收信
    兩週內，結清系爭帳戶之財產並返還系爭帳戶之存摺、印章
    、提款卡予被告，惟告訴人於99年4月21日亦以存證信函回
    覆被告因獲利因素暫時無法於兩週內結清等語，有存摺信函
    2 紙在卷足憑（附於99年度他字第7958號卷第5頁及第35頁
    ），是告訴人既已將為何暫時不能返還系爭帳戶存摺、印鑑
    、提款卡之原因以存證信函通知被告，而系爭帳戶資金又係
    告訴人所完全出資，盈虧由告訴人自負，被告客觀上亦難認
    有何風險，被告自應等待告訴人於相當時日後贖回系爭基金
    後，再循民事途徑或請求告訴人返還系爭帳戶存摺、印鑑、
    提款卡，方屬正途，然其竟虛構告訴人有侵占系爭帳戶之存
    摺、提款卡及未徵得其同意即於「臺北富邦銀行一本萬利往
    來申請暨約定書」之「印鑑卡」及「臺北富邦銀行特定金錢
    信託投資國內外有價證券買賣交易申請書」、「非保本型連
    動式客戶適合度評量暨約定書」、「美林優配3基金連動式
    債券授權暨扣款指示書」、「銷售限制暨風險預告書」上偽
    簽其署名，而向臺灣臺北地方法院檢察署提出告訴，其主觀
    上欲使告訴人因此受刑事訴追之意圖甚明。是被告辯稱告訴
    人未依相當期限返還系爭存摺、印章、提款卡予被告，始提
    出告發云云，純係臨訟卸責之詞，不足採信。
二、綜上所述，本件事證明確，被告所辯，無非事後圖卸之詞，
    不足採信，被告犯行洵堪認定，應依法論科。
三、核被告所為，係犯刑法第169條第1項之誣告罪。按誣告為妨
    害國家審判權之犯罪，故行為人以一行為誣告數事，僅為單
    純之一罪，是本案被告以一狀誣告告訴人侵占及偽造文書等
    罪嫌，僅成立一誣告罪。爰審酌被告與告訴人前係男女朋友
    ，甫於分手後即不斷對告訴人實施騷擾、恫嚇及提起告發等
    情，其所用手段不僅浪費國家司法資源，且使告訴人亦因此
    無端受刑事偵查，並有受刑事處罰之危險，而被告對其犯行
    亦矢口否認，犯後態度不佳，是被告之行為本應予嚴厲之非
    難，惟念及被告已求得告訴人之原諒，業據告訴人於本院審
    理時陳述甚詳(見本院卷(二)第36頁)，再審酌被告之犯罪動
    機、國防醫學院醫學系畢業之智識程度、現為醫師任職於軍
    醫院之生活狀況等一切情狀，量處如主文所示之刑，以資懲
    警。
據上論斷，應依刑事訴訟法第299條第1項前段、刑法第169條第1
項，判決如主文。
本案經檢察官黃筵銘到庭執行職務。
中    華    民    國   100    年    11    月    17    日
                  刑事第十庭審判長  法  官  柯姿佐
                                    法  官  林鈺琅
                                    法  官  林拔群
上正本證明與原本無異。
如不服本判決應於收受送達後10日內向本院提出上訴書狀，並應
敘述具體理由；其未敘述上訴理由者，應於上訴期間屆滿後20日
內向本院補提理由書（均須按他造當事人之人數附繕本）「切勿
逕送上級法院」。告訴人或被害人如對於本判決不服者，應具備
理由請求檢察官上訴，其上訴期間之計算係以檢察官收受判決正
本之日期為準。
                                    書記官  藍儒鈞
中    華    民    國   100    年    11    月    21    日
附錄本案論罪法條：
中華民國刑法第169條
（誣告罪）
意圖他人受刑事或懲戒處分，向該管公務員誣告者，處 7 年以
下有期徒刑。
意圖他人受刑事或懲戒處分，而偽造、變造證據，或使用偽造、
變造之證據者，亦同。